ACORDAO-COMPLETO-2399754

ACÓRDÃO 8777/2020 ATA 28/2020 - PRIMEIRA CÂMARA

VISTOS, relatados e discutidos estes autos em que se aprecia recurso de reconsideração interposto por Marcos Dias do Nascimento contra o Acórdão 1643/2019-TCU-Primeira Câmara, por meio do qual este Tribunal julgou irregulares suas contas, imputando-lhe débito e aplicando-lhe multa,
ACORDAM os Ministros do Tribunal de Contas da União, reunidos em Sessão da Primeira Câmara, diante das razões expostas pelo Relator, em:
9.1. com fundamento nos arts. 32, inciso I, e 33 da Lei 8.443/1992, conhecer e negar provimento ao presente recurso de reconsideração, mantendo-se inalterado o Acórdão 1643/2019-TCU-Primeira Câmara;
9.2. dar ciência deste acórdão ao recorrente, por meio de seu representante legal.

Recurso de reconsideração interposto contra acórdão por meio do qual este Tribunal julgou irregulares as contas do recorrente, imputando-lhe débito e aplicando-lhe multa.

Primeira Câmara

Município de Brejo Grande do Araguaia/PA.

3. Recorrente: Marcos Dias do Nascimento (XXX.257.061-XX).

13.1. Ministros presentes: Walton Alencar Rodrigues (Presidente), Benjamin Zymler, Bruno Dantas (Relator) e Vital do Rêgo.
13.2. Ministro-Substituto presente: Weder de Oliveira.

BRUNO DANTAS

Ministro-Substituto Augusto Sherman Cavalcanti.

Cuidam os autos de recurso de reconsideração interposto por Marcos Dias do Nascimento (peça 46) contra o Acórdão 1643/2019-TCU-Primeira Câmara, por meio do qual este Tribunal julgou irregulares suas contas, imputando-lhe débito e aplicando-lhe multa.
A tomada de constas especial que deu origem a estes autos foi instaurada pelo Instituto Nacional de Colonização e Reforma Agrária (Incra) em razão da não aprovação da prestação de contas final do Convênio Siconv 737592/2010, cujo objeto era a recuperação de 33,30 km de estradas vicinais localizadas na zona rural do Município de Brejo Grande do Araguaia/PA.
A deliberação recorrida, relatada pelo Ministro-Substituto Augusto Sherman Cavalcanti, apresentou o seguinte teor:
"9.1. considerar revel Marcos Dias do Nascimento (XXX.257.061-XX) , ex-Prefeito Municipal de Brejo Grande do Araguaia/PA;
9.2. com fundamento nos arts. 1º, inciso I, 16, inciso III, alíneas 'a' e 'c', da Lei 8.443/1992 c/c os arts. 19 e 23, inciso III, da mesma lei, e com os arts. 1º, inciso I, 209, incisos I e III, 210 e 214, inciso III, do Regimento Interno, julgar irregulares as contas de Marcos Dias do Nascimento (XXX.257.061-XX) , ex-Prefeito Municipal de Brejo Grande do Araguaia/PA (gestão 2013-2016) , e condená-lo ao pagamento da quantia a seguir especificada, com a fixação do prazo de quinze dias, a contar da notificação, para comprovar, perante este Tribunal (art. 214, inciso III, alínea 'a', do Regimento Interno) , o recolhimento da dívida aos cofres do Instituto Nacional de Colonização e Reforma Agrária - Incra, atualizada monetariamente e acrescida dos juros de mora, calculados a partir das datas discriminadas, até a data do recolhimento, na forma prevista na legislação em vigor:
	VALOR ORIGINAL (R$) 
	DATA DA OCORRÊNCIA

	125.000,00
	21/10/2013

9.3. aplicar a Marcos Dias do Nascimento (XXX.257.061-XX) a multa prevista no art. 57 da Lei 8.443/1992 c/c o art. 267 do Regimento Interno, no valor de R$ 30.000,00 (trinta mil reais) , com a fixação do prazo de quinze dias, a contar da notificação, para comprovar, perante este Tribunal (art. 214, inciso III, alínea 'a', do Regimento Interno) , o recolhimento da dívida aos cofres do Tesouro Nacional, atualizada monetariamente desde a data deste acórdão até a do efetivo recolhimento, se for paga após o vencimento, na forma da legislação em vigor;
9.4. autorizar, desde logo, nos termos do art. 28, inciso II, da Lei 8.443/1992, a cobrança judicial das dívidas, caso não atendida a notificação;
9.5. enviar cópia deste Acórdão à Procuradoria da República no Estado do Pará, nos termos do § 3º do art. 16 da Lei 8.443/1992 c/c o § 7º do art. 209 do Regimento Interno do TCU, para adoção das medidas cabíveis; e
9.6. enviar cópia deste Acórdão à Secretaria Federal de Controle Interno e aos responsáveis, para ciência."
Admitido o processamento do recurso, porquanto preenchidos os requisitos previstos nos arts. 32, inciso I, e 33 da Lei 8.443/1992, conferi efeito suspensivo aos itens 9.2, 9.3 e 9.4 do acórdão recorrido em relação ao recorrente (peça 50) .
Instruído o presente feito, faço reproduzir, com os ajustes que julgo pertinentes, o exame técnico e o encaminhamento oferecidos pela Secretaria de Recursos deste Tribunal (peça 64) , que contou com a anuência do representante da unidade (peça 65) e do Ministério Público junto ao TCU (peça 66) :
"HISTÓRICO
2. Trata-se de Tomada de Contas Especial instaurada pelo Instituto Nacional de Colonização e Reforma Agrária - INCRA, em desfavor de Geraldo Francisco de Morais, prefeito municipal de Brejo Grande do Araguaia/PA na gestão 2009-2012, em razão da não aprovação da prestação de contas final do Convênio 737592/2010 (peça 9) , firmado em 29/12/2010 entre o INCRA e a Prefeitura Municipal de Brejo Grande do Araguaia/PA.
2.1. O ajuste tinha por objeto a execução de obras de infraestrutura básica constantes de recuperação de 33,30 km de estradas vicinais, sendo 18,99 km de estrada vicinal no P.A. Castanheira II e 14,31 km de estrada vicinal no P.A. Bom Jesus, localizados na zona rural do município (peça 9, p. 2) 
2.2. O convênio foi firmado pelo valor de R$ 520.833,33, sendo R$ 500.000,00 recursos da União e R$ 20.833,33 a contrapartida. A vigência foi fixada, inicialmente, em 135 (cento e trinta e cinco) dias, contados da publicação do ajuste no Diário Oficial da União. No Sistema de Gestão de Convênios e Contratos de Repasse - SICONV constam prorrogações do prazo do ajuste, findando a vigência em 25/10/2014 (peça 9, p. 5-6) .
2.3. Os recursos federais foram repassados parcialmente, mediante as Ordens Bancárias 2012OB800870, 2012OB800924 e 2013OB802201, de 6/7/2012, 6/9/2012 e 21/10/2013, no valor de R$ 125.000,00 cada, totalizando R$ 375.000,00 (peça 11) .
2.4. O objeto foi fiscalizado pelo INCRA consoante relatórios de fiscalização datados de 24/9/2012 e 22/5/2014 (peça 12, p.1-20) , além de relatório final de 21/11/2014 (peça 12, peça 21-22) . Foram realizadas visitas técnicas em 22/5/2014, 12/8/2014 e 13/10/2014, constatando-se a execução parcial das estradas vicinais, sendo que nos trechos parcialmente concluídos faltava a execução de algumas obras de artes correntes (BSTCs) , além de revestimento primário em pontos circunstanciais ao longo dos trechos. Na última visita realizada (13/10/2014) , a medição dos serviços executados foi de 69,88%. Desta forma, mesmo constatando o atingimento parcial dos objetivos, concluiu-se que a execução física não atingiu a meta prevista, ficando aquém do percentual financeiro liberado de 75% ou R$ 375.000,00.
2.5. O Relatório de Tomada de Contas Especial à peça 24 concluiu pela impugnação da totalidade da verba repassada (R$ 375.000,00) , imputando responsabilidade a Geraldo Francisco de Morais, ex-prefeito de Brejo Grande do Araguaia/PA, em solidariedade com a prefeitura municipal.
2.6. O Relatório de Auditoria 18/2018 da Controladoria Geral da União à peça 25 chegou às mesmas conclusões. Após serem emitidos o Certificado de Auditoria, o Parecer do Dirigente e o Pronunciamento Ministerial (peças 26, 27 e 28) , o processo foi remetido a este Tribunal.
2.7. No âmbito do Tribunal, a Secretaria de Controle Externo de Tomada de Contas Especial (Secex-TCE) concluiu pela exclusão da responsabilidade de Geraldo Francisco de Morais e do município. Foi promovida a citação de Marcos Dias do Nascimento, prefeito municipal na gestão 2013-2016, mediante o Ofício 0212/2018-TCU/Secex-TCE (peça 35) , em razão de ter sido ele o responsável pela gestão dos recursos referentes à terceira parcela transferida, bem como pelo não encaminhamento da documentação referente à prestação final de contas. A unidade técnica também entendeu que o valor do dano deveria corresponder a somente R$ 125.000,00 (em vez dos R$ 375.000,00 inicialmente computados) , montante para o qual não houve apresentação de qualquer documentação comprobatória de despesas (peças 32-34) .
2.8. Apesar de o gestor ter tomado ciência do expediente que lhe foi encaminhado, conforme atesta aviso de recebimento (AR) que compõe a peça 36, não atendeu a citação e não se manifestou quanto às irregularidades verificadas. Transcorrido o prazo regimental fixado e mantendo-se inerte, o responsável foi considerado revel, dando-se prosseguimento ao processo, de acordo com o art. 12, § 3º, da Lei 8.443/1992.
2.9. A Secex-TCE propôs, em pronunciamentos convergentes, julgar irregulares as contas do responsável, condená-lo ao pagamento do valor histórico de R$ 125.000,00 (referente especificamente à parcela de recursos por ele geridos) e aplicar-lhe a multa prevista no art. 57 da Lei 8.443/1992 (peças 37-39) .
2.10. O Ministério Público de Contas manifestou-se de acordo com a proposta de encaminhamento formulada pela Secex-TCE (peça 40) .
2.11. O Tribunal de Contas da União proferiu o Acórdão 1643/2019-TCU-Primeira Câmara.
2.12. Inconformado, Marcos Dias do Nascimento interpôs o presente recurso de reconsideração.
EXAME DE ADMISSIBILIDADE
3. Reitera-se o exame preliminar de admissibilidade (peças 47-48) , ratificado à peça 50 pelo Relator, Ministro Bruno Dantas, que concluiu pelo conhecimento do recurso de reconsideração interposto por Marcos Dias do Nascimento, nos termos dos artigos 32, inciso I, e 33, da Lei 8.443/1992, c/c o artigo 285 do RI/TCU, suspendendo-se os efeitos dos itens 9.2, 9.3 e 9.4 do acórdão recorrido em relação ao recorrente.
EXAME TÉCNICO
4. Delimitação do recurso.
4.1. Constituem objeto do recurso as seguintes questões:
a) citação inválida; e
b) comprovação da regularidade na execução do objeto do convênio.
Da citação inválida
5. O recorrente defende que não foi regularmente citado com base nos seguintes argumentos:
a) não tomou conhecimento das irregularidades imputadas, em inobservância à ampla defesa e ao contraditório, previstos no art. 5, inciso LV, da Constituição Federal (peça 46, p. 4) ;
b) no documento do aviso de recebimento à peça 36, consta a entrega a Gilvânia Soares Nunes, que é pessoa estranha ao processo (peça 46, p. 4) ;
c) segundo o novo Código de Processo Civil, art. 239, é indispensável a citação do réu para a validade do processo; aplica-se, ainda, por analogia, o art. 26 da Lei 9.784/99 (peça 46, p. 4) ;
d) requer a nulidade dos atos processuais precedentes para que possa apresentar a sua defesa e os documentos probatórios junto à presente tomada de conta especial (peça 46, p. 4) .
Análise
6. Quanto à alegada nulidade decorrente da ausência de citação pessoal, observa-se que o artigo 22, inciso I, da Lei 8.443/1992, determina que as comunicações realizadas pelo Tribunal devem observar a forma estabelecida no Regimento Interno do TCU.
6.1. O artigo 179, inciso II, do RI/TCU, por sua vez, estabelece que as comunicações processuais far-se-ão mediante carta registrada, com aviso de recebimento (AR) que comprove a entrega no endereço do destinatário, comando reiterado nos artigos 3º, inciso III, e 4º, inciso II, da Resolução/TCU 170, de 30/6/2004, que disciplina a expedição das comunicações processuais pelo Tribunal de Contas da União.
6.2. Do regramento exposto, evidencia-se que não é necessária a entrega pessoal das comunicações processuais realizadas pelo TCU, razão pela qual o AR não precisa ser assinado pelo próprio destinatário. Assim, apenas quando não estiver presente o AR específico é que se verificará nos autos a existência de outros elementos que comprovem a ciência da parte.
6.3. A validade de tal critério de comunicação processual é referendada pela jurisprudência deste Tribunal, conforme os Acórdão 4138/2016-TCU-Primeira Câmara, relator Ministro José Múcio Monteiro; 11321/2016-TCU-2ª Câmara, relator Ministro Vital do Rêgo; e 143/2013-TCU-Plenário, relator Ministro Walton Alencar Rodrigues. O entendimento desta Corte de Contas encontra amparo em deliberação do Plenário do Supremo Tribunal Federal, proferida em sede de agravo regimental em mandado de segurança (MS-AgR 25.816/DF, relator Ministro Eros Grau) , conforme excerto a seguir transcrito:
'EMENTA: AGRAVO REGIMENTAL. MANDADO DE SEGURANÇA. DESNECESSIDADE DE INTIMAÇÃO PESSOAL DAS DECISÕES DO TRIBUNAL DE CONTAS DA UNIÃO. ART. 179 DO REGIMENTO INTERNO DO TCU. INTIMAÇÃO DO ATO IMPUGNADO POR CARTA REGISTRADA, INICIADO O PRAZO DO ART. 18 DA LEI N. 1.533/51 DA DATA CONSTANTE DO AVISO DE RECEBIMENTO. DECADÊNCIA RECONHECIDA. AGRAVO IMPROVIDO.
1. O envio de carta registrada com aviso de recebimento está expressamente enumerado entre os meios de comunicação de que dispõe o Tribunal de Contas da União para proceder às suas intimações.
2. O inciso II do art. 179 do Regimento Interno do TCU é claro ao exigir apenas a comprovação da entrega no endereço do destinatário, bastando o aviso de recebimento simples'. (grifos acrescidos) 
Assim, conclui-se que a notificação foi válida, porquanto realizada conforme o disposto no RI/TCU e demonstrada sua entrega no endereço do destinatário.'
6.4. No âmbito do TCU, por meio do Ofício 0212/2018-TCU/Secex-TCE (peça 35) , foi promovida a citação de Marcos Dias do Nascimento, conforme atesta aviso de recebimento (peça 36) , porém o responsável não atendeu à citação e não se manifestou quanto às irregularidades verificadas.
6.5. Conforme se observa nos autos, os documentos que os compõem fazem prova de que o processo observou, em sua fase externa, a todo momento, os princípios constitucionais do devido processo legal, do contraditório e da ampla defesa, insculpidos no art. 5°, incisos LIV e LV, da Constituição da República.
6.6. Quanto à aplicação do Código de Processo Civil ao caso vertente, segundo o entendimento desta Corte, as normas processuais previstas na Lei Orgânica do TCU (Lei 8.443/1992) e em seu Regimento Interno estabelecem rito processual próprio, no qual a aplicação do Código de Processo Civil se dá apenas de maneira analógica e subsidiária na falta de normas legais e regimentais específicas (Acórdão 1080/2015-TCU-Plenário, Rel. Min. Benjamin Zymler) .
6.7. Ressalta-se que o regimento interno deste Tribunal é expresso nesse sentido, consoante dispõe seu art. 298. Ademais, a jurisprudência do TCU acerca do tema há muito se consolidou, dando ensejo, inclusive, ao Enunciado 103 das Súmulas de Jurisprudência, a seguir transcrito: 'Na falta de normas legais regimentais específicas, aplicam-se, analógica e subsidiariamente, no que couber, a juízo do Tribunal de Contas da União, as disposições do Código de Processo Civil.'
6.8. Também deve ser rejeitada a aplicação, por analogia, da Lei 9.784/1999 para fins de intimação do interessado uma vez que as normas processuais delineadas na mencionada lei se aplicam aos processos do TCU apenas de forma subsidiária, por força do art. 298 do Regimento Interno do Tribunal. Não é cabível a aplicação da referida lei sobre matérias regulamentadas pelas normas processuais do TCU (Acórdão 7795/2015-TCU-Segunda Câmara, Rel. Min. André de Carvalho) .
6.9. Portanto, não há como acolher as razões apresentadas.
Da comprovação da regularidade na execução do objeto do convênio.
7. O recorrente defende que está comprovada a regularidade na execução do convênio de acordo com as seguintes alegações:
a) anexou aos autos os documentos à peça 46, p. 24-83;
b) juntou a prestação de contas consolidada do convênio (peça 46, p. 5) ;
c) caso ainda não seja procedente o recurso, requer sejam determinadas diligências a fim de que o recorrente possa juntar aos autos documentos de convencimento (peça 46, p. 5) ;
d) a inexecução da obra e a correspondente devolução dos valores são referentes somente aos itens verificados como não executados pelo engenheiro Marco Antonio (bueiros: BSTC 80cm - 2 unidades e BSTC 100cm - 8 unidades; e bueiros duplos: BSTC 100cm - 4 unidades) (peça 46, p. 5-6) .
Análise
8. Marcos Dias do Nascimento teve as contas julgadas irregulares, com a condenação ao pagamento do débito correspondente a R$ 125.000,00, além da multa prevista no art. 57 da Lei 8.443/1992, sob o valor de R$ 30.000,00 (trinta mil reais) , em razão das seguintes irregularidades: não comprovação da boa e regular aplicação dos recursos recebidos por meio do convênio 737592/2010, firmado em 29/12/2010 entre o INCRA e a Prefeitura Municipal de Brejo Grande do Araguaia/PA, em razão da omissão no dever de prestar contas, e execução parcial do objeto, correspondendo a execução a 69,88%, ficando aquém do percentual liberado de 75% da verba (peça 37, p. 4) .
8.1. A tabela transcrita a seguir, constante do parecer do MP/TCU (peça 40, p. 1) , detalha a execução física das três parcelas dos recursos federais previstos no Convênio 737592/2010, tendo como referência os relatórios de fiscalização in loco nas obras objeto do pacto: 
	Mês/Ano da Transf.
	Referência no Processo
	Gestão Municipal
	Valor
Transferido
 (R$) 
	% do
Total
Transf.
	% de
Execução da Obra
	Referência no Processo

	jul/2012
	peça 11, p. 1
	2009-2012 - Geraldo Francisco de Morais
	125.000,00
	25,00
	32,18
	Rel. Fisc. Obras - Ago/2012
 (peça 12, p. 1-2) 

	set/2012
	peça 11, p. 2
	2009-2012 - Geraldo Francisco de Morais
	125.000,00
	50,00
	52,38
	Rel. Fisc. Obras - Set/2012
 (peça 12, p. 3-18) 

	out/2013
	peça 11, p. 3
	2013-2016 - Marcos Dias do Nascimento
	125.000,00
	75,00
	69,88
	Rel. Fisc. Obras - Nov/2014
 (peça 12, p. 21-22) 

8.2. Observa-se na tabela acima que, enquanto a parcela de execução física da obra estava compatível ou superior ao montante de recursos transferidos durante a gestão de Geraldo Francisco de Morais, houve a desproporção entre o percentual de execução física das obras e aquele correspondente à fração de recursos federais descentralizados na gestão de Marcos Dias do Nascimento.
8.3. A jurisprudência do TCU é firme no sentido de que cabe ao responsável demonstrar o nexo causal entre os recursos federais repassados e as despesas incorridas na execução do ajuste, a exemplo dos Acórdão 7940/2018-TCU-Segunda Câmara e 11867/2018 - 1ª Câmara, respectivamente, das relatorias dos Ministros Marcos Bemquerer e Benjamin Zymler, pela apresentação, por exemplo, das notas de empenho, dos recibos, das notas fiscais e dos extratos bancários, entre outros documentos exigíveis, permitindo, assim, que reste efetivamente confirmada a execução do ajuste com os recursos federais transferidos.
8.4. Ademais, ressalta-se que prestar contas, com a efetiva demonstração do aludido nexo causal, é dever de todos aqueles a quem sejam confiados recursos federais, por força do art. 70, parágrafo único, da Constituição de 1988 e do art. 93 do Decreto-lei 200, de 25/2/1967 (v.g. Acórdão 2439/2010-TCU-Plenário, relatoria do Ministro Augusto Sherman, e Acórdão 5929/2011-TCU-Primeira Câmara, de relatoria do Ministro José Múcio Monteiro) .
8.5. Por conseguinte, a falta de comprovação da correta aplicação dos recursos federais transferidos, diante da ausência de nexo causal, configura ofensa não só às regras legais, mas também aos princípios basilares da administração pública, já que, ao final e ao cabo, o gestor deixa de prestar satisfação à sociedade sobre o efetivo emprego dos recursos públicos postos sob a sua responsabilidade, dando ensejo, então, à presunção legal de dano ao erário pelo desvio dos recursos federais.
8.6. O recorrente adicionou ao recurso os seguintes documentos: a) relatórios de execução físico-financeiro (peça 46, p. 25, 41, 51, 80) ; b) relatórios de execução da receita e despesa (peça 46, p. 26, 42, 52 e 81) ; c) relações de pagamentos efetuados (peça 46, p. 27, 43, 53 e 79) ; d) relações de bens adquiridos, produzidos ou construídos (peça 46, p. 28, 50, 56 e 76) ; e) conciliação bancária (peça 46, p. 29, 44 e 54) ; f) extratos bancários (peça 46, p. 31-32 e 35-36, 45, 57, 68 e 71-72) ; g) notas fiscais (peça 46, p. 30, 46, 61, 65 e 69) ; h) recibos de pagamentos (peça 46, p. 33, 47, 63, 66 e 70) ; i) guias de recolhimento (peça 46, p. 34, 48, 62 e 67) ; j) nota de empenho (peça 46, p. 39) k) ordem de pagamento (peça 46, p. 40) ; l) declarações de realização dos objetivos do instrumento (peça 46, p.49, 55 e 75) ; m) comprovante de transferência bancária eletrônica (peça 46, p. 73) ; n) relatório de cumprimento do objeto (peça 46, p. 74) ; o) relação de serviços prestados (peça 46, p. 77) ; p) termo de compromisso de guarda de documentos (peça 46, p.78) ; e q) mensagem de correio eletrônico (peça 46, p. 82-83) .
8.7. Ao se examinar a documentação anexada à peça recursal, verifica-se, especialmente em relação à nota fiscal (peça 46, p. 65) e ao extrato da conta corrente específica (peça 46, p. 36 e 68) , que há divergência quanto ao prestador dos serviços e ao beneficiário dos recursos relativos à terceira parcela de R$ 125.000,00 do convênio. Consta na referida nota fiscal eletrônica 4, emitida em 31/10/2013, que a empresa Transportadora Selva Morena Ltda. teria sido a prestadora de serviços no valor de R$ 125.000,00 ao passo que, no extrato da conta corrente (peça 46, p. 36 e 68) , verifica-se que a importância foi objeto de transferência on line para a empresa Matheus Constr. em 31/10/2013 (Matheus Construtora e Materiais para Construção Ltda. - CNPJ 07.939.500/0001-32 - Agência 1305-6, conta corrente 18035-1) .
8.8. Desse modo, constata-se que não restou demonstrado o nexo causal entre os recursos federais repassados ao município na gestão do ex-prefeito Marcos Dias do Nascimento e as despesas incorridas na execução do ajuste, ensejando no débito integral da terceira parcela do Convênio 737592/2010.
8.9. É descabida, por conseguinte, a alegação de que a devolução dos recursos repassados ao município corresponderia apenas aos bueiros não executados.
8.10. Por fim, a pretensão de que sejam determinadas pelo Tribunal diligências para que o recorrente possa juntar aos autos documentos de convencimento deve ser rejeitada visto que não cabe ao TCU determinar, a pedido do responsável, a realização de diligência, perícia ou inspeção para a obtenção de provas, uma vez que constitui obrigação da parte apresentar os elementos que entender necessários para a sua defesa (Acórdão 3343/2019-TCU-Primeira Câmara, Rel. Min. Augusto Sherman) .
8.11. Portanto, remanesce como não comprovada a aplicação de R$ 125.000,00, que corresponde à terceira parcela do Convênio 737592/2010, repassada ao município em 21/10/2013 (peça 11, p. 3) , durante a gestão do ex-prefeito Marcos Dias do Nascimento.
CONCLUSÃO
9. Da análise do recurso apresentado, conclui-se que:
a) não é necessária a entrega pessoal das comunicações processuais realizadas pelo TCU, razão pela qual o AR não precisa ser assinado pelo próprio destinatário; os documentos que compõem os autos fazem prova de que o processo observou, em sua fase externa, a todo momento, os princípios constitucionais do devido processo legal, do contraditório e da ampla defesa;
b) não devem ser acolhidos os argumentos apresentados, remanescendo como não comprovada a aplicação de R$ 125.000,00, que corresponde à terceira parcela do Convênio 737592/2010, repassada ao município em 23/10/2013 (peça 11, p. 3) , durante a gestão do ex-prefeito Marcos Dias do Nascimento.
PROPOSTA DE ENCAMINHAMENTO
10. Ante o exposto, submete-se à consideração superior a presente análise do recurso de reconsideração interposto por Marcos Dias do Nascimento contra o Acórdão 1643/2019-TCU-Primeira Câmara, propondo-se, com fundamento nos artigos 32, inciso I, e 33, da Lei 8.443/1992, c/c o artigo 285 do RI/TCU:
a) conhecer do recurso e, no mérito, negar-lhe provimento; e
b) dar ciência da deliberação que vier a ser adotada à Procuradoria da República no Estado do Pará, à Secretaria Federal de Controle Interno, ao recorrente e aos demais interessados."
É o relatório.

Antônio Ângelo da Silva Neto (OAB/DF 37.125), representando Marcos Dias do Nascimento.

Procurador Sérgio Ricardo Costa Caribé.

TOMADA DE CONTAS ESPECIAL. NÃO COMPROVAÇÃO DA REGULAR APLICAÇÃO DOS RECURSOS PÚBLICOS. PRESTAÇÃO DE CONTAS PARCIAL. CITAÇÃO. REVELIA. IRREGULARIDADE. DÉBITO. MULTA. RECURSO DE RECONSIDERAÇÃO. AUSÊNCIA DE NEXO CAUSAL NA APLICAÇÃO DOS RECURSOS. ARGUMENTOS INSUFICIENTES PARA REFORMA DO JULGADO. CONHECIMENTO E NEGATIVA DE PROVIMENTO.

TOMADA DE CONTAS ESPECIAL (TCE)

Secretaria de Recursos (Serur); Secretaria de Controle Externo de Tomada de Contas Especial (SecexTCE).

Trata-se de recurso de reconsideração interposto por Marcos Dias do Nascimento, prefeito de Brejo Grande do Araguaia/PA (gestões 2012-2016 e 2017-2020) , contra o Acórdão 1643/2019-TCU-Primeira Câmara, por meio do qual o Tribunal julgou irregulares suas contas, imputou-lhe débito de R$ 125.000,00 e aplicou-lhe multa de R$ 30.000,00, em razão da não comprovação da boa e regular aplicação dos recursos recebidos por meio do Convênio Siconv 737592/2010.
Nesta oportunidade, o recorrente alega que sua citação teria sido inválida, em razão de ter sido recebida por pessoa estranha à lide, e que teria apresentado ao Incra a prestação de contas do convênio, conforme documentação que junta aos autos. Além disso, requer a realização de diligência para que possa apresentar outros documentos e que, caso se mantenha a condenação para a devolução de valores, estes sejam correspondentes apenas aos itens não executados (bueiros) . 
Após examinar as razões recursais, a Secretaria de Recursos concluiu que não foram trazidos elementos suficientes para alterar a deliberação recorrida, razão pela qual, com a concordância do Ministério Público junto ao TCU, propõe o conhecimento e o não provimento do apelo recursal.
Preliminarmente, ratifico o despacho exarado no sentido de que o presente recurso merece ser conhecido, porquanto preenche os requisitos de admissibilidade previstos nos arts. 32, inciso I, e 33 da Lei 8.443/1992.
Quanto ao mérito, concordo com a análise empreendida pela secretaria especializada, transcrita no relatório precedente, a qual enfrentou e afastou com propriedade cada um dos argumentos apresentados pelo recorrente, razão pela qual incorporo seus fundamentos às minhas razões de decidir, sem prejuízo das seguintes considerações.
Não procede o argumento de nulidade da citação, visto que o aviso de recebimento (peça 36) comprova a entrega do ofício no endereço do recorrente que consta na base da Receita Federal (peça 31) , de acordo com o que dispõe o art. 4º, inciso II, da Resolução-TCU 170/2004. Conforme farta jurisprudência transcrita no relatório que antecede este voto, não é necessária a intimação pessoal do responsável para que se considere válida a citação realizada pelo TCU.
No que se refere à documentação apresentada a título de prestação de contas do convênio, observo que o recorrente entregou ao Incra, em 13/12/2013, a prestação de contas da terceira parcela transferida (peça 46, p. 24-36) , a qual foi novamente encaminhada em 09/02/2017 (peça 46, p. 38-57) . Por fim, em 27/07/2018, o recorrente enviou ao Incra a prestação de contas final, consolidando a documentação referente às três parcelas do Convênio 737592/2010 (peça 46, p. 59-81) .
Ao examinar a documentação apresentada a fim de verificar se poderia comprovar a regularidade na execução do convênio, a unidade instrutora apontou que havia divergência entre o prestador de serviços e o beneficiário dos recursos relativos à terceira parcela do convênio, configurando ausência de nexo causal na aplicação dos recursos federais.
Com efeito, a nota fiscal emitida em 31/10/2013, no valor de R$ 125.000,00 (peça 46, p. 65) , indica que a empresa Transportadora Selva Morena Ltda. (CNPJ 83.347.211/0001-22) teria sido a prestadora de serviços, ao passo que, no extrato da conta corrente (peça 46, p. 36) , a transferência realizada em 31/10/2013 indica como beneficiária a empresa Matheus Construtora e Materiais para Construção Ltda. (CNPJ 07.939.500/0001-32) , agência 1305-6, conta corrente 18035-1.
Observo ainda que a empresa Transportadora Selva Morena Ltda. teria sido a única responsável pela execução do objeto do convênio, referente à recuperação de estradas vicinais na zona rural do município, conforme notas fiscais e recibos apresentados para comprovação das três parcelas de recursos repassados. Portanto, a transferência do valor referente à terceira parcela para outra empresa impede comprovar a correta destinação dos recursos para a consecução do objeto do convênio.
Assim, configurada a irregularidade referente à execução financeira do convênio, decorrente da ausência de nexo causal entre os serviços prestados e os recursos aplicados, sequer cabe alegar a execução parcial do objeto, como pretende alternativamente o recorrente. A transferência dos recursos da terceira parcela para uma empresa estranha ao convênio implica a impugnação total desses valores, os quais devem ser devolvidos à entidade concedente, conforme já assentado na decisão recorrida.
Sendo assim, ante a ausência de elementos capazes de alterar o juízo anteriormente formulado, não é possível reformar o julgado, como pretende o recorrente.
Feitas essas considerações, entendo que se deve conhecer e negar provimento ao presente recurso, mantendo-se inalterada a deliberação ora combatida.
Ante o exposto, voto por que o Tribunal adote o Acórdão que ora submeto à deliberação deste Colegiado.
TCU, Sala das Sessões Ministro Luciano Brandão Alves de Souza, em 18 de agosto de 2020.
Ministro BRUNO DANTAS 
Relator